【裁判字號】    98,易,361
【裁判日期】    980729
【裁判案由】    恐嚇取財等
【裁判全文】
臺灣高雄地方法院刑事判決               98年度易字第361號
公  訴  人  臺灣高雄地方法院檢察署檢察官
被      告  丙○○
                    （現於臺灣高雄監獄執行中）
上列被告因恐嚇取財等案件，經檢察官提起公訴（97年度偵字第
9334號）及移送併辦（97年度偵字第12987 號），本院判決如下
：
    主  文
丙○○共同犯恐嚇危害安全罪，累犯，處有期徒刑參月。又共同
犯恐嚇取財罪，累犯，處有期徒刑柒月。又共同犯恐嚇取財罪，
累犯，處有期徒刑柒月。應執行有期徒刑壹年貳月。
    事  實
一、丙○○前因違反毒品危害防制條例案件，經本院以95年度簡
    字第4751號判處有期徒刑3 月確定，於民國96年2 月18日縮
    刑期滿執行完畢。猶未知警惕，復與乙○○（另案審理中）
    共同基於恐嚇危害安全之犯意聯絡，於97年2 月13日下午5
    時許，共同持甲○○前於96年12月5 日向乙○○借款新台幣
    （下同）9 千元時，所簽發3 張面額各9 千元之本票，同往
    甲○○位於高雄市○○區○○路68巷5 號5 樓住處索債，並
    向甲○○恐嚇稱：「我們大老遠過來，身上帶著槍不方便，
    不可能沒有要到錢就空手而回」等語，致甲○○心生恐懼，
    致生危害於安全。經甲○○向其女友之父求援，並先交付3
    千元予丙○○，乙○○仍未將上開本票返還甲○○，即偕同
    丙○○離去。
二、丙○○明知乙○○已於97年3 月9 日因另案而受羈押，並未
    委託其代向甲○○索討債務，丙○○亦未持有甲○○所簽發
    之上開本票。詎丙○○因需錢花用，意圖為自己不法所有，
    基於恐嚇取財之犯意，利用甲○○尚不知乙○○已受羈押，
    且曾於96年12月6 日、97年1 月5 日二度遭乙○○率眾毆打
    ，又甫遭丙○○、乙○○為上開恐嚇，對其2 人深感恐懼之
    心理，先於97年3 月12日下午4 時許，與基於恐嚇取財犯意
    聯絡之綽號「阿棋」（或名「阿林仔」）之姓名年藉不詳成
    年男子1 名，共同前往甲○○上開住處，利用甲○○上開恐
    懼心理，恐嚇甲○○交付1 萬元，致甲○○心生畏懼，向其
    女友之母求援，由其女友之母先當場交付2 千元；再於翌（
    13）日上午10時許，在同址交付8 千元予丙○○。
三、丙○○見上開恐嚇方法有效，竟與上開不詳成年男子另意圖
    為自己不法所有，基於恐嚇取財之犯意聯絡，於97年3 月19
    日晚間7 時許，再次同往甲○○上址住處，向甲○○恐嚇稱
    「我老大說還要再還1 萬元」等語，並強迫甲○○簽署及交
    付內容略以：願於翌日給付5 千元，再於97年4 月5 日給付
    3 千至5 千元等語之同意書1 紙。嗣於翌（20）日下午6 時
    20分許，丙○○帶同不知情之女友蕭羽伶（另經檢察官為不
    起訴處分）前往甲○○上址住處欲收取上開款項時，因甲○○事前報警，經警當場查獲，並扣得上開同意書1 紙。
四、案經高雄市政府警察局鹽埕分局報請臺灣高雄地方法院檢察
    署檢察官偵查起訴及移送併辦。
    理  由
一、證據能力之判斷─
(一)證人即被害人甲○○經本院依其於警詢、偵查中所陳報之住
    址即高雄市○○區○○街83號516 室寄送傳票，業已遷移而
    無法送達，拘提結果亦同；經依其戶籍地址（詳卷）寄送傳
    票，未能會晤而寄存送達，拘提結果則以：行方不明無法拘
    提到案等情，有本院送達證書2 份、高雄市政府警察局鼓山
    分局、鹽埕分局拘提報告書各1 份在卷可稽（本院易字卷第
    53-55 、101-108 頁）。證人甲○○於審判中既有所在不明
    而傳喚不到之情形，其於警詢及檢察事務官調查中所為之陳
    述，又係自行申告而無不法取供之虞，其陳述之客觀環境及
    條件，應有可信之特別情況，且為證明被告丙○○本件犯罪
    事實之存否所必要，依刑事訴訟法第159 條之3 第3 款之規
    定，自得作為證據。
(二)至本判決所引用其他據以認定事實之各項證據，業據當事人
    於本院審理中同意作為證據（本院審易卷第50頁），或於本
    院調查證據時，已知屬於傳聞證據而未於言詞辯論終結前聲
    明異議，本院審酌各該證據作成時之情況，並無違法取證之
    情形，認以之作為證據俱屬適當，依刑事訴訟法第159 條之
    5 之規定，均有證據能力，合先敘明。
二、認定事實所憑證據及被告之辯解─
    訊據被告丙○○於本院審理中，固坦認有於前揭時間，分別
    與另案被告乙○○、綽號「阿棋」（或名「阿林仔」）之不
    詳成年男子，前往被害人甲○○上址住處索取上開款項及同
    意書等情，惟矢口否認有何恐嚇危安、恐嚇取財犯行，辯稱
    ：伊於97年2 月13日未向甲○○恐嚇，係乙○○向甲○○恐
    嚇稱：「我們大老遠過來，身上帶著槍不方便，不可能沒有
    要到錢就空手而回」等語；伊於97年3 月12日僅向甲○○稱
    ：本票所載之欠款金額要還等語，並未恐嚇甲○○；伊於97
    年3 月19日僅向甲○○稱：你再還1 萬元就好了，不會再來
    跟你要等語，未向甲○○恐嚇稱：「我老大說還要再還1 萬
    元」等語，至於同意書則係甲○○自願簽署云云。經查：
(一)被告丙○○有於前揭時間，分別與另案被告乙○○、綽號「
    阿棋」（或名「阿林仔」之不詳成年男子，前往被害人甲○○上址住處索取上開款項及同意書，該同意書內容略以：願
    於97年3 月20日給付5 千元，再於97年4 月5 日給付3 千至
    5 千元等情，業據被告於本院審理中供認不諱（本院審易卷
    第35、47-49 頁、易字卷第65、120-126 頁），且經證人即
    被害人甲○○於警詢、偵查中指證歷歷（警一卷第17頁背面
    、18頁、偵一卷第28-29 頁、偵二卷第47頁），復據證人乙○○於警詢、偵查及本院審理中證述明確（警二卷第2 、5
    頁、偵一卷第22頁、本院易字卷第70-72 頁），並有被害人
    甲○○簽具之同意書影本1 紙、指認丙○○、乙○○之照片
    各1 幀在卷可稽（警卷第25-26 頁、偵一卷第34-35 頁），
    此部分之事實已堪認定。
(二)被害人甲○○雖稱被告丙○○與另案被告乙○○係於97年2
    月10日前往其住處討債（警一卷第17頁背面）。惟被告供稱
    正確日期應係「97年2 月13日」（警一卷第4 頁）。且查97
    年2 月10日係農曆正月初四，同年2 月13日即農曆正月初七
    （本院易字卷第110 頁萬年曆參照）。而被告於審理中供稱
    ：當天甲○○已開始上班，伊與乙○○係於傍晚時分，甲○○下班時去找他的等語（本院易字卷第65、121 頁）；證人
    乙○○亦於審理中證稱：當天確係傍晚時候去的，應該是過
    完農曆年後的2 月13日，過年期間不太可能跑去別人家裡，
    而且伊自己也在過年等語（本院易字卷第69、71、73頁），
    足見被告與另案被告乙○○同往被害人住處討債之日期應係
    「97年2 月13日」而非被害人所指2 月10日。被害人甲○○
    另稱借款金額僅6 千元，本票面額9 千元係伊填載錯誤云云
    （偵一卷第28頁）。惟證人乙○○已於審理中證稱：甲○○
    當時實借為9 千元，而非起訴書所載之6 千元等語（本院易
    字卷第68頁）。且被害人簽發上開本票既係供借款擔保之用
    ，其上所載金額至關重大，且一次簽發3 張面額均為9 千元
    之本票，顯係以借款金額3 倍之本票供作擔保之意，豈有3
    張本票均填載錯誤，竟未要求更正或重新簽發之理，顯見該
    筆借款金額應為9 千元而非6 千元，被害人記憶應有錯誤。
(三)又被害人甲○○係於96年12月5 日依報紙上所刊廣告，向另
    案被告乙○○之不詳姓名友人借款，當場簽發上開面額各9
    千元之本票3 張，嗣因該債務問題，曾於96年12月6 日遭另
    案被告乙○○率眾將其帶往高雄市○○區○○路、鼓山路旁
    之登山步道階梯處毆打；復於97年1 月5 日再次遭乙○○率
    眾將其帶往高雄市三民區自立陸橋下，持石塊及鐵架痛毆等
    情，業據證人甲○○於警詢、偵查中證述綦詳（警一卷第3
    頁背面、第4 頁、第12頁背面、第14頁、第17頁正、反面、
    偵一卷第28頁、偵二卷第46-47 頁），核與證人乙○○於警
    詢、偵查及本院審理中證述情節大致相符（警二卷第4-5 頁
    、偵一卷第20-21 頁、本院易字卷第67、70頁），並有96年
    12月4 日自由時報分類廣告版影本1 紙、前開登山步道及陸
    橋現場照片共13幀在卷可參（警一卷第28-35 頁）。而另案
    被告乙○○於97年3 月9 日即因另案遭收押，至同年3 月17
    日經釋放，翌（18）日入監執行另案等情，亦據本院查詢臺
    灣高等法院被告前案紀錄表、在監在押全國紀錄表無誤（本
    院易字卷第32-44 頁），此部分之事實，亦堪認定。
(四)被告於警詢中供稱：「（據被害人甲○○筆錄指稱：『於97
    年3 月19日19時許，丙○○又來我現住地討債，..... 丙○○跟我說，他老大說還要再還1 萬元，要我簽下同意書，我
    因心理害怕才簽下同意書』，甲○○所說過程你有無意見？
    ... 你向甲○○提及之老大是何人？）日期正確，我沒有帶
    槍過去，也沒有把槍放在桌上，其他部分正確。『老大』是
    我編的，其實是我要向甲○○討錢來用」等語（警一卷第4
    頁背面）。並於偵查中供稱：「（為何甲○○知道你們有槍
    ？）97年2 月間到甲○○家中時，乙○○跟甲○○說，我們
    大老遠過來，身上帶著槍不方便，不可能說沒有要到錢就空
    手而回」、「（你自己去向甲○○收錢時，甲○○就心甘情
    願拿錢給你？）他就說花錢消災，我聽乙○○說過甲○○被
    他打過2 次」、「（是否利用乙○○之前對甲○○恐嚇行為
    ，趁他害怕時，去收這筆錢？）是」等語（偵一卷第11-12
    頁）。復於本院審理中供稱：伊因於97年2 月13日曾與乙○○一起去向甲○○討債，那次是乙○○要向甲○○討本票的
    錢，伊於偵查中供稱當天乙○○向甲○○說「我們大老遠過
    來，身上帶著槍不方便，不可能說沒有要到錢就空手而回」
    ，確實有這件事。伊因此得知甲○○之前曾簽發本票給乙○○，也知道甲○○的住處。後來伊因缺錢買毒品，所以於97
    年3 月12日，自己前往甲○○的住處，向甲○○要1 萬元，
    收到的錢是伊自己要用的，不是幫乙○○要債。後來伊因毒
    癮又犯，所以於97年3 月19日再去甲○○住處，想要再向他
    索取金錢，這次如果有收到錢，也是伊自己要用的，不是幫
    乙○○要債。3 月19日這次伊同時要甲○○簽同意書，伊是
    向甲○○說你那3 張本票的錢還沒有還清楚，要他把同意書
    寫一寫，伊明天再來拿錢，甲○○自己知道他簽過本票，便
    簽下這份同意書。同意書上面所載應付給「陳棋龍」本人，
    「陳棋龍」是伊隨便編的名字，事實上沒有這個人。97 年3
    月12日及3 月19日伊都是與一名綽號「阿棋」（或名「阿林
    仔」）之成年男子一起去甲○○家裡的。伊向甲○○說3 張
    本票沒還清楚，只是藉口而已，不是真的要這3 張本票的錢
    。伊於第二天去取款時，因甲○○報警，所以沒拿到錢等語
    （本院審易卷第46-49 頁、易字卷第65、122-124 頁）。
(五)被告上開供述，核與證人乙○○於警詢、偵查及本院審理中
    證稱：97年2 月13日伊係持甲○○所簽發之本票，要丙○○
    陪同伊至甲○○住處討債，但伊事後沒有叫丙○○事後自己
    去要債（警二卷第2 頁），丙○○於97年3 月12日、3 月19
    日去向甲○○要錢是他個人行為，他需要錢買毒，所以背著
    伊偷偷跟甲○○要錢（偵二卷第79頁）。伊於97年3月8日因
    其他案件被羈押，丙○○就以伊的名義，自己跑去向甲○○
    討債，伊是後來被借提出去才知道丙○○的行為等語（本院
    易字卷第70、75頁），大致相符。足見被告與另案被告乙○○於97年2 月13日至被害人甲○○住處時，確有向被害人甲○○恐嚇稱：「我們大老遠過來，身上帶著槍不方便，不可
    能說沒有要到錢就空手而回」等語；且事後被告明知未經另
    案被告乙○○委託討債，亦未持有上開本票，僅因一時缺錢
    購買毒品，而自行起意，利用被害人尚不知另案被告乙○○
    已受羈押，且前曾二度遭乙○○率眾毆打，又甫遭被告及另
    案被告乙○○為上開恐嚇行為，對2 人深感恐懼之心理，乃
    於同年3 月12日與綽號「阿棋」（或名「阿林仔」）之不詳
    成年男子，同往甲○○住處，恐嚇甲○○交付1 萬元，並於
    當天及翌日分2 次收取得逞。後於同年3 月19日，又因需錢
    購毒，另行起意再與上開不詳成年男子，以相同手法及對被
    害人恐嚇稱：「我老大說還要再還1 萬元」等語，向被害人
    索取金錢未果，惟同時利用被害人恐懼心理迫其簽具及交付
    上開同意書得手。被告分別於97年3 月12日、3 月19日二次
    以恐嚇手段，要求被害人交付財物及同意書之行為，顯均出
    於不法所有意圖，甚屬明確。
(六)綜上所述，本件事證明確，被告上開犯行均堪認定應予依法
    論科。
三、論罪科刑之理由─
(一)刑法第346 條第1 項之恐嚇取財罪，係以意圖為自己或第三
    人不法所有為構成要件之一，若僅以恐嚇方法使人交付財物
    ，而無不法所有之意圖者，縱令其行為或可觸犯他項罪名，
    仍無由成立本條之罪（最高法院24年上字第3666號判例意旨
    參照）。本件被告丙○○與另案被告乙○○如事實欄一所示
    犯行，其主觀上係以另案被告乙○○以所持被害人甲○○先
    前簽發之本票，向被害人索討欠款之意思，並無不法所有之
    意圖，其恐嚇行為僅能成立刑法第305 條之恐嚇危害安全罪
    ，尚無成立同法第346 條第1 項恐嚇取財罪之餘地。
(二)次按以自己犯罪之意思而參與，不論所參與者是否犯罪構成
    要件之行為，均屬共同正犯，非僅就其自己實施之行為負其
    責任，並在犯意聯絡之範圍內，對於他共同正犯所實施之行
    為，亦應共同負責（同院73年台上字第1886號、66年台上字
    第2527號判例意旨參照）。本件證人乙○○於檢察事務官詢
    問時證稱：當時丙○○很兇等語（偵二卷第80頁）；並於本
    院審理中證稱：97年2 月13日當天大部分都是丙○○在講話
    ，說一些要甲○○如何還錢之類，因此甲○○的岳父（女友
    之父）以為丙○○才是老闆（債權人）等語（本院易字卷第
    70頁），顯見被告丙○○顯係以自己犯罪之意思，而與另案
    被告乙○○共同參與如事實欄一所示犯行甚明。縱由乙○○
    向甲○○恐嚇稱：「我們大老遠過來，身上帶著槍不方便，
    不可能沒有要到錢就空手而回」等語，亦無礙於2 人屬恐嚇
    危害安全罪共同正犯之認定，被告仍應就另案被告乙○○所
    實施之行為共同負責。
(三)又按刑法第304 條之強制罪，係以強暴脅迫使人行無義務之
    事，或妨害人行使權利而成立，此種妨害他人意思活動自由
    之行動，若已合於刑法上特別規定者，即應逕依各該規定論
    處，而不再成立本罪。其行為除妨害人之意思活動自由外，
    顯然尚有不法所有意圖，應已構成刑法第346 條第1 項之恐
    嚇取財罪（最高法院81年台非字第102 號判決意旨參照）。
    本件被告如事實欄三所示犯行，主觀上明知被害人甲○○對
    其並無欠款，基於不法所有意圖向被害人恐嚇稱「我老大說
    還要再還1 萬元」等語，並強令甲○○簽署並交付內容略以
    ：願於97年3 月20日給付5 千元，再於97年4 月5 日給付3
    千至5 千元等語之同意書1 紙，雖於翌日尚未收取5 千元即
    為警查獲，然其強迫被害人簽具並交付上開同意書，除妨害
    人之意思活動自由外，顯然尚有不法所有意圖，已構成刑法
    第346條第1項之恐嚇取財既遂罪，並非僅成立恐嚇取財未遂
    罪，亦非另成立強制罪。
(四)核被告丙○○所為：如事實欄一所示部分，係犯刑法第305
    條之恐嚇危害安全罪；如事實欄二、三所示部分，均係犯同
    法第346 條第1 項之恐嚇取財既遂罪。其與另案被告乙○○
    就事實欄一所示恐嚇危害安全部分；與綽號「阿棋」或「阿
    林仔」之不詳成年男子就事實欄二、三所示恐嚇取財部分，
    分別有犯意聯絡及行為分擔，應分別論以共同正犯。被告所
    犯恐嚇危害安全一罪、恐嚇取財既遂二罪，時空顯非緊接，
    難認犯意單一，且被告已供承各次均因缺錢花用而另起犯意
    （本院審易卷第48-49 頁），自應分論併罰。公訴意旨認被
    告3 次犯行屬接續犯之實質上一罪，容有未恰。至移送併辦
    之事實，與起訴事實同一，本院自應併予審理，惟移送併辦
    意旨所指被告於97年2 月13日另有抱起被害人甲○○之幼子
    ，對被害人恐嚇稱「你多少也要還，不然就將小孩丟下去一
    點」；同年3 月12日、3 月19日並有亮出空氣手槍等行為手
    段部分，均為被告所否認，證人乙○○亦到庭證稱並無此事
    （本院易字卷第72、73頁），且扣案之空氣手槍1 支亦非被
    告前往取款時為警在其身上或機車置物箱內所查獲，而係被
    告遭查獲後帶同員警前往其住處所查扣（警卷第19-22 頁）
    ，難認被告有亮槍恐嚇之行為。是除告訴人指訴外，尚無其
    他積極證據足認被告此部分之行為，併予敘明。又被告前有
    如事實欄一所示犯罪科刑及執行紀錄，有臺灣高等法院被告
    前案紀錄表1 份在卷可按（本院訴字卷第131 頁），其於受
    徒刑之執行完畢後，5 年以內故意再犯本件有期徒刑以上之
    三罪，均屬累犯，應依刑法第47條第1 項之規定，分別加重
    其刑。
(五)爰審酌被告被告前曾分別因毒品、強盜、竊盜、詐欺等案件
    經科刑判決確定，此有上開前案紀錄表在卷可佐，素行不良
    ，且年值青壯，不思以正當方法賺取自身所需財物，明知被
    害人係對另案被告乙○○欠款，而非對其欠款，仍分別為上
    開恐嚇危害安全及恐嚇取財犯行，造成被害人心理驚恐，危
    害社會治安，犯罪所生危害非輕；惟念其坦承部分犯行，犯
    罪後態度尚非過劣，犯罪所得非鉅，及其犯罪動機、手段、
    生活狀況、智識程度等一切情狀，分別量處如主文所示之刑
    ，並依法定其應執行之刑。末按因犯罪所得之物，依刑法第
    38條第3 項前段之規定，以屬於犯人者為限，始得沒收。則
    其物非屬於犯人，而第三人又得對之主張權利者，自不得沒
    收（最高法院86年度台非字第9 號判例意旨參照）。本件扣
    案之同意書1 紙，係被告以恐嚇之不法手段，強制被害人甲○○簽具交付，係屬被害人得以請求返還之物，而不屬於被
    告所有，依前開說明，自不得予以沒收。至其他扣案之空氣
    手槍1 支（缺乏氣室彈匣，經鑑定結果認無殺傷力。參偵一
    卷第39-41 頁槍彈鑑定書），及安非他命殘渣袋、玻璃球吸
    食器、鼻管吸食器等物品，均無證據認與本案有關，均不予
    宣告沒收，附此敘明。
據上論斷，應依刑事訴訟法第299 條第1 項前段，刑法第28條、
第305 條、第346 條第1 項、第47條第1 項、第51條第5 款，刑
法施行法第1 條之1 ，判決如主文。
本案經檢察官林永富到庭執行職務。
中    華    民    國    98    年    7     月    29    日
                刑事第十六庭    審判長法  官  曾逸誠
                                      法  官  陳思睿
                                      法  官  林柏壽
以上正本係照原本作成。
如不服本判決應於收受判決後10日內向本院提出上訴書狀，並應
敘述具體理由。其未敘述上訴理由者，應於上訴期間屆滿後20日
內向本院補提理由書（均須按他造當事人之人數附繕本）「切勿
逕送上級法院」。
中    華    民    國    98    年    7     月    29    日
                                      書記官  洪嘉慧
附錄本案論罪科刑法條：
刑法第305 條
以加害生命、身體、自由、名譽、財產之事，恐嚇他人致生危害
於安全者，處2 年以下有期徒刑、拘役或3 百元以下罰金。
刑法第346 條第1 項
意圖為自己或第三人不法之所有，以恐嚇使人將本人或第三人之
物交付者，處6 月以上5 年以下有期徒刑，得併科1 千元以下罰
金。


司法院資訊處製作；財團法人民間司法改革基金會備份。
